【裁判字號】    91,訴,1308
【裁判日期】    920829
【裁判案由】    清償借款等
【裁判全文】
臺灣板橋地方法院民事判決  九十一年度訴字第一三○八號
    原      告  乙○○
    被      告  己○○
                丙○○
                            .
                甲○○      住台北縣板橋市○○○路○段三八巷八號
                丁○○      住台北縣板橋市○○○路一五八之二號
                辛○        住台北縣板橋市○○○路○段三八巷六之一號
                戊○○      住台北縣板橋市○○○路○段二四號
                庚○○      住台北縣板橋市○○○路○段三八巷十三之一號
    右二人共同
    訴訟代理人  蘇進文律師
右當事人間請求清償借款等事件，本院判決如左：
    主      文
被告己○○、丙○○應連帶給付原告新台幣肆佰貳拾萬元，及自民國九十年起十一月
二日起至清償日止，按年息百分之二十計算之利息。
原告其餘之訴駁回。
訴訟費用由原告負擔七分之五，餘由被告己○○、丙○○連帶負擔。
本判決於原告以新台幣壹佰肆拾萬元預供擔保後，得假執行。
原告其餘假執行之聲請駁回。
    事實及理由
一、程序方面：
    本件被告丙○○未於言詞辯論期日到場，核無民事訴訟法第三百八十六條各款所
    列情形，爰依原告聲請，由其一造辯論而為判決。
二、原告起訴主張：緣被告丙○○原係原告之房客，住於原告現址之頂樓，於民國八
    十九年一月間，對原告稱：被告己○○欠其新台幣（下同）一百七十萬元，且現
    又須款孔急，如願借其六十萬元，願將該債權讓與，且願以公司支票擔保云云，
    原告不疑有詐，乃予應允，嗣後被告丙○○又持憑被告己○○於八十八年一月六
    日所繕具之承諾書，謂其已以六百萬元已向己○○購買二戶不動產，並請原告看
    屋，原告認為該屋已裝璜，應有保障，乃於同年五月五日再借其一百三十萬元；
    嗣於同年九月一日被告丙○○再帶原告至台北市○○○路看屋，且稱該不動產可
    再為原告設定抵押權，原告亦不疑有詐，乃於同年月二日再匯一百五十萬元至其
    帳戶；又因其於同年十月四日再持憑鈞院一千萬元消費借貸之認証書及板信商業
    銀行三百四十五萬元之無摺存收據稱：如被告己○○還款即當全部結清，原告乃
    又於同年十月二十三日及同年月二十四日再分別匯入二十萬元、三十萬元至其帳
    戶。據此，原告於九十年三月二十七日陪同被告己○○、丙○○至本院公證處辦
    理公證，由被告丙○○將其對被告己○○之債權在四百七十萬元之範圍內讓與原
    告。惟被告己○○深恐原告及被告丙○○對其所分割繼承之不動產為強制執行，
    乃與被告戊○○、甲○○、丁○○及庚○○等四人商量，並經其教唆、共謀或幫
    助而為通謀虛偽意思表示，將被告己○○所有房地，以分割繼承或買賣為原因，
    分別移轉登記為被告戊○○、甲○○、丁○○及庚○○等人所有，嗣丁○○更將
    之移轉登記予被告辛○。爰依債權讓與、消費借貸之法律關係請求被告己○○、
    丙○○連帶清償借款及遲延利息，並依民法第八十七條之規定請求確認被告己○○、戊○○、甲○○、丁○○間之買賣關係、與被告庚○○間之移產分割協議、
    及被告丁○○與被告辛○間之買賣契約關係不存在，並請求塗銷各該所有權移轉
    登記，備位並依民法第二百四十四條之規定，請求撤銷該詐害債權行為，並塗銷
    各該所權移轉登記。並聲明：(一)被告己○○、丙○○、戊○○、丁○○、甲○○
    、辛○、庚○○應給付原告四百二十萬元，暨被告己○○、丙○○自九十年十一
    月二日起至清償日止，按年利率百分之二十計算之利息，其餘被告自起訴狀繕本
    送達翌日起至清償日止，按年利率百分之五計算之利息。(二)被告己○○應就坐落
    板橋市○○段第Ο一三三八號至第Ο一三四一號建物及其第一八六五號土地、坐
    落板橋市○○段第Ο一三四二號建物及其第一八六Ο號土地、坐落板橋市○○段
    第Ο一三四三號建物及其第一八六Ο號土地、坐落板橋市○○段第Ο一三四四號
    建物及其第一八六Ο號土地、坐落板橋市○○段第Ο一二二五號建物及其第一八
    四五號土地，並就上開給付金額共同擔保，而為原告為抵押權設定登記。(三)確認
    被告己○○與被告戊○○就坐落板橋市○○段第Ο一三三八至Ο一三四一號建物
    及其第一八六五號土地之買賣關係不存在，被告戊○○就上開所示之建物及其土
    地於九十年九月二十五日以買賣為原因而為之所有權移轉登記應予塗銷。(四)被告
    己○○與戊○○間就上開備位聲明所為之所有權設定行為應予撤銷，並就上開所
    有權設定登記予以塗銷。(五)確認被告己○○與被告甲○○就坐落板橋市○○段第
    Ο一三四二號建物及其第一八六０號土地之買賣關係不存在，被告甲○○就上開
    所示之建物及其土地於九十年八月一日以買賣為原因而為之所有權移轉登記應予
    塗銷。(六)被告己○○與甲○○間就上開備位聲明所為之所有權設定行為應予撤銷
    ，並就上開所有權設定登記予以塗銷。(七)確認被告己○○與被告丁○○就坐落板
    橋市○○段第Ο一三四四號建物及其第一八六０號土地之買賣關係不存在，被告
    丁○○就上開所示之建物及其土地於九十年八月二日以買賣為原因而為之所有權
    移轉登記應予塗銷。(八)被告己○○與丁○○間就上開備位聲明所為之所有權設定
    行為應予撤銷，並就上開所有權設定登記予以塗銷。(九)確認被告己○○與被告丁○○及被告丁○○與被告辛○間就坐落板橋市○○段第Ο一三四三號建物及其第
    一八六０號土地之買賣關係不存在，被告丁○○、辛○就上開所示之建物及其土
    地於九十年八月二日、十二月五日以買賣為原因而為之所有權移轉登記應予塗銷
    。(十)被告己○○及被告丁○○與被告辛○間就上開備位聲明所為之所有權設定行
    為應予撤銷，並就上開所有權設定登記予以塗銷。(十一)確認被告己○○與庚○○就
    坐落板橋市○○段第Ο一二二五號建物及其第一八四五號土地之法律關係，即劉
    林金定、劉虎與被告庚○○之分割繼承關係不存在，被告庚○○於九十年七月十
    七日以分割繼承為原因而為之所有權移轉登記應予塗銷。(十二)被告己○○與庚○○
    間就上開備位聲明所為之所有權設定行為應予撤銷，並就上開所有權設定登記予
    以塗銷。(十三)第一項聲明原告願供擔保，請准予宣告假執行。
三、被告方面：
    (一)被告己○○則以：伊與原告原並不相識，係受到被告丙○○之脅迫始會就債權
      讓與之事實為公證。而被告己○○、丙○○與原告間債權移轉之金額為本金三
      百二十萬元，利息一百五十萬元，並非原告所主張之本金四百二十萬元及利息
      五十萬。嗣原告就該債權已授權被告丙○○以四百萬元與被告己○○達成和解
      ，被告己○○並已交付四百萬元予被告丙○○，是被告己○○與原告間應已無
      任何債權債務關係存在等語置辯，並聲明：原告之訴及假執行之聲請均駁回。
    (二)被告丁○○則辯稱：原告就系爭債權業已授權被告丙○○以四百萬元與被告己○○達成和解，被告己○○並已如數給付，則系爭債權應已消滅，至於被告丙○○是否將該四百萬元交付原告，應由其內部委任關係解決，與被告丁○○無
      涉。縱認原告未授權被告丙○○與被告己○○和解，被告丁○○亦無庸負連帶
      保證責任，原告訴請被告丁○○清償四百二十萬元及遲延利息，即屬無據。另
      被告丁○○與被告己○○間就上開建物及土地之買賣，有金錢之給付，並非通
      謀虛偽意思表示，被告丁○○於受讓時亦不知該房地業經公證提供擔保，被告
      丁○○並無詐害債權之惡意等語。並聲明：(一)原告之訴駁回。(二)如受不利判決
      願供擔保請准宣告免為假執行。
    (三)被告甲○○則以：被告己○○自八十六年三月間起即陸續向被告甲○○借貸金
      錢，後於八十八年八月十一日會算確認，被告己○○共積欠本息四百二十萬元
      ，因被告己○○無力償還，請求酌減利息，其願於辦妥繼承登記後償還，被告
      甲○○乃與被告己○○簽定協議書。惟被告己○○因負債甚多且不現金可償還
      被告甲○○，乃於八十八年十一月二十六日再與被告甲○○簽訂買賣契約，由
      被告己○○將其得繼承之坐落台北縣板橋市○○段一八六○地號土地暨其上一
      三四二建號建物出售予被告甲○○，並以其債務抵償部分價金，被告甲○○並
      給付被告己○○第二期款三十萬元與尾款三萬元，故被告甲○○與被告己○○
      間確係買賣關係，絕非通謀虛偽意思表示等語抗辯。並聲明：(一)原告之訴駁回
      。(二)如受不利判決願供擔保請准宣告免為假執行。
    (四)被告辛○則抗辯：被告辛○購買坐落台北縣板橋市○○段第一八○六號土地及
      其上一三四三號建物，乃因上開房地位於住所附近，於經過時見貼有出售之紅
      紙條，始依紙條上之電話與出賣人即被告丁○○聯繫，在此之前，被告辛○與
      被告丁○○並不相識，更遑論被告己○○，自無通謀虛偽意思表示之可能。且
      對原告與被告己○○間之債權債務關係亦不知悉，是被告辛○係善意取得該不
      動產。原告請求被告辛○塗銷並回復所有權移轉登記，即屬無據等語。並聲明
      ：(一)原告之訴駁回。(二)如受不利判決願供擔保請准宣告免為假執行。
    (五)被告戊○○、庚○○則以：
    1.原告現為任職基隆海關之資深公務員，對於公務員服務法之相關規定，自是知
      之甚稔，惟其不僅確和報載涉以假代書身分詐人錢財因而被捕的同案被告丙○○，存有十分密切之金錢往來關係，不得不令人質疑其於背後是否擔任金主之
      角色不言；即從卷內資料，亦可得曉：
      (1)其對唯一與具有借貸關係之被告己○○，至多只有二十萬元的實質借貸；
      (2)被告己○○若非源因被遭脅迫等特殊原因，依按常情，絕不可能僅因其向原
        告周轉二十萬元，即願承擔被告丙○○對於原告四百七十萬元之鉅額債務（
        尚且還是膨脹分割債權之結果；何況原告亦已庭訊自承其對徐某之本金根本
        只有三百四十萬元之普通債權而已）以及年利率高達百分之二十之法定上限
        利息。
      (3)原告若非內情頗不單純，又豈會恰於被告丙○○剛對被告己○○拿走四百萬
        元返還借貸之後，才提訴訟再次請求（尤其，衡諸經驗法則，原告若對與其
        熟絡之被告丙○○之借貸，都會要被告丙○○拿出房產抵押設定以為保障，
        為何一遇和其從未謀面且素不相識之被告己○○，空口應允移轉承擔債務，
        反而得可完全信賴被告己○○，毋庸要求被告己○○提供任何擔保？）
    2.況檢視被告丙○○寄予原告之存證信函內容，愈得瞭解，原告非但早於九十年
      十月八日即知被告丙○○已和被告己○○達成和解並取走四百萬元，對於被告
      己○○與被告丙○○之債務糾紛以及抵押設定暨塗銷經過，更是從頭至尾，一
      清二楚，且悉被告己○○確實係受到被告丙○○的脅迫之下，才去公證處與原
      告及被告丙○○等二人寫債權移轉協議書。既然本案被告己○○業已實際交錢
      予被告丙○○，償清全部債務，則原告憑空所謂：被告己○○為了逃避還款對
      其詐欺，抑或與被告戊○○、庚○○等人共同通謀虛偽，對其偽造文書及毀損
      債權之情事等詞之指述，是否有理，殊是不言可諭！
    3.被告戊○○、庚○○對於系爭財產之取得，均是於法有據，不容原告恣加誤導
      或誣蔑：依被告己○○答辯狀第四點之陳述「本人己○○與原告乙○○及丙○○二人『債權移轉金額為三二○萬元，利息為一五○萬元（八個月）』‧‧‧
      」等詞，應是不難查揭得知原告乙○○所訴債權四二○萬元，利息五○萬元，
      顯屬虛偽（也因此，原告後又改言本金三百四十萬元，利息一百三十萬元）。
      再檢視原告九十二年六月三日民事再綜合辯論意旨狀第四頁事實欄之首段自述
      ：「徐對原告稱『己○○欠其一百七十萬元，且現又須款孔急，如願借其六十
      萬元，願將該債權讓與，且願以公司支票擔保』」等詞，愈更得證原告係以顯
      不相當之對價，取得系爭對於被告丙○○之債權，且從本金三二○萬元，八個
      月竟然即生一五○萬元之利息核算（原告則言十一個月生一百三十萬元利息）
      ，原告等專以貸放高利營生之壓榨收入，是何等驚人！正因被告己○○瞭解原
      告乙○○與被告丙○○關係至極密切，且認其與被告丙○○之債務糾紛，原告
      乙○○從頭到尾都一清二楚，包括被告丙○○去法院查封、撤銷、和解的日子
      及金額都非常清楚，故才會於九十年九月七日與被告丙○○成立和解並立協議
      書時，約載：「‧‧‧五、乙方（己○○）付款同時，甲方（丙○○）應將乙
      方所開立之本票、借據及公證文件返還，不能返還之部分，甲方同意作廢，甲
      方不得再向乙方請求」以及隨後實際交付四百萬元錢款，再次簽立和解書之時
      ，重申未攜帶之債權正本並同意作廢，爾後不得就第三人而主張權利，並且特
      別加註「本和解書甲方（丙○○、李昭容）債權含乙方（己○○）與乙○○法
      院公證部份，甲方及乙○○不得就該債權追償或移轉第三人求償」、「甲方未
      歸還借據，含本票、借據、股權轉讓等如交付第三人，乙方概不負責，甲方並
      負所有法律責任」，即得解決債務！否則，試想，以被告己○○之智識與年齡
      ，其那會愚魯到毫未拿回於在原告之處的憑證即願付款之理？
    4.本案原告對被告己○○之實質借貸債權從頭到尾僅有二十萬元，業如前述（特
      別是，其在最後寄予被告己○○之存證信函中，只向被告己○○要求返二十萬
      元，而非四百七十萬元，亦可為證。被告戊○○確係依按正常程序、支付買賣
      價金予被告己○○，方始取得系爭板橋市○○○路○段二六號一至四樓房屋及
      其土地之權利，被告庚○○也是因被告己○○向其借錢，長期無力清償本息，
      被告己○○最後才會以其原來繼承得可分配之系爭板橋市○○○路○段三八巷
      九號四樓房地抵償，那裡是如原告胡訴濫告、隨便編杜所言被告庚○○無有資
      力，甚至通謀虛偽共同詐害債權之情形呢？
    並聲明：(一)原告之訴駁回。(二)如受不利判決願供擔保請准宣告免為假執行。
四、兩造不爭執之事實：
    (一)被告己○○前積欠被告丙○○四百七十萬元債務，被告己○○、丙○○與原告
      於九十年三月二十七日簽訂協議書，由被告丙○○將其對被告己○○之上開債
      權，讓與原告，約定九十年十一月一日清償，利率為年息百分之二十，被告己○○並承諾於其辦妥繼承分割登記後，將其坐落台北縣板橋市○○○路○段二
      十六號一、二樓建築物及其土地設定抵押權予原告，以供上開債務之擔保，並
      於九十年三月二十七日經台灣台北地方法院公證處公證在案。
    (二)嗣被告己○○於九十年九月二十六日向被告丙○○清償四百萬元。
    (三)又
      1.坐落板橋市○○段一二二五建號即門牌號碼台北縣板橋市○○○路○段三十
        八巷九之三號四樓及其坐落之同段一八四五地號基地，於九十年七月十七日
        辦理分割繼承登記為被告庚○○所有。
      2.坐落板橋市○○段
        (1)一三三八建號即門牌號碼台北縣板橋市○○○路○段二十六號一樓、
        (2)一三三九建號即門牌號碼台北縣板橋市○○○路○段二十六之一號二樓、
        (3)一三四○建號即門牌號碼台北縣板橋市○○○路○段二十六之二號三樓、
        (4)一三四一建號即門牌號碼台北縣板橋市○○○路○段二十六之三號
        建物，並其坐落同段一八六五地號之基地，原於九十年七月二十七日辦理分
        割繼承登記為被告己○○所有，嗣於九十年九月二十五日再因買賣移轉所有
        權登記予被告戊○○。
      3.坐落板橋市○○段一三四二建號即門牌號碼台北縣板橋市○○○路○段三十
        八巷八號一樓建物，並其坐落同段一八六○地號之基地，原於九十年七月二
        十七日辦理分割繼承登記為被告己○○所有，嗣於九十年八月一日再因買賣
        移轉所有權登記予被告甲○○。
      4.坐落板橋市○○段一三四四建號即門牌號碼台北縣板橋市○○○路○段三十
        八巷八之二號建物，並其坐落同段一八六○地號之基地，原於九十年七月二
        十七日辦理分割繼承登記為被告己○○所有，嗣於九十年八月二日再因買賣
        移轉所有權登記予被告丁○○。
      5.坐落板橋市○○段一三四三建號即門牌號碼台北縣板橋市○○○路○段三十
        八巷八之一號二樓建物，並其坐落同段一八六○地號之基地，原於九十年七
        月二十七日辦理分割繼承登記為被告己○○所有，於九十年八月二日以買賣
        為原因移轉所有權登記予被告丁○○，嗣於九十年十二月五日再由丁○○因
        買賣移轉所有權登記予被告潘密。
五、本件經依民事訴訟法第二百七十一條之一準用同法第二百七十條之一第一項第三
    款規定，整理並協議簡化爭點及不爭執點後，兩造同意就該協議簡化後之爭點為
    言詞辯論，依同法第二百七十條之一第三項之規定，本院僅須就兩造協議簡化之
    爭點為審究。兩造於本院九十二年五月二日言詞辯論期日協議簡化後之爭點為：
    (一)系爭債權讓與協議書是否被告己○○受原告及被告丙○○之詐欺或脅迫所為？
      又被告己○○依法得否行使撤銷權？
    (二)被告丙○○是否有權就系爭之債務以四百萬元與被告己○○達成和解？即被
      告己○○對被告丙○○清償四百萬元，是否足以使系爭債務消滅？
    (三)系爭建物及其坐落基地之所有權移轉登記，於被告己○○與被告庚○○、戊○○、甲○○、丁○○、潘密間，是否有通謀虛偽意思表示情事？
    (四)系爭建物及其坐落基地之所有權移轉登記，是否有民法第二百四十四條之害及
      原告債權情事？
六、被告己○○雖辯稱：其與原告、被告丙○○簽訂系爭債權讓與協議書，係因被告
    丙○○找人要毆打伊，不得已乃為簽訂，係受脅迫所為，且另觀諸整個事件始末
    ，原告既委託被告丙○○與伊和解，經伊清償後又再提起本件訴訟，顯然有與被
    告丙○○勾串共同詐欺伊之情事，伊要撤銷受被告丙○○脅迫、受原告詐欺所為
    之而同意債權讓與之意思表示等語，惟為原告所否認，並再主張：因被告丙○○
    積欠其借款三百四十萬元未清償，被告丙○○乃同意將伊對被告己○○之債權讓
    與以為抵償，嗣被告丙○○未經伊同意，即擅自與被告己○○和解，並受領四百
    萬元，伊並無何詐欺被告己○○情事等語。經查，
    (一)按債權之讓與，依民法第二百九十七條第一項之規定，雖須經讓與人或受讓人
      通知債務人始生效力，但不以債務人之承諾為必要，故讓與人與受讓人間成立
      債權讓與契約時，債權即移轉於受讓人，除法律另有規定外，如經讓與人或受
      讓人通知債務人，即生債權移轉之效力。本件依卷附上開債權讓與協議書所載
      ，「一、甲方（按指被告丙○○）對於丙方（按指被告己○○）所新台幣四百
      七十萬元之債權，讓與乙方（按指原告）承受，並以九十一年十一月一日為清
      償期，年利率為百分之二十，惟丙方得提前償還。二、丙方承諾於其辦妥即承
      分割登記後，將其坐落台北縣板橋市○○○路○段二十六號一、二樓建築物及
      其土地，立即設定抵押權予乙方，以供該債權之擔保。三、甲方就債務之履行
      願負連帶保證責任，並放棄先訴抗辯權。四、前開抵押權設定登記之一切費用
      （含代書費用）及法院公證費用，均由債務人負擔」等語觀之，關於第一項債
      權讓與部分之協議，原即不待被告己○○之承諾，是被告己○○縱行使撤銷權
      ，亦無礙於原告依其與被告丙○○間之債權讓與合意，已取得對被告己○○之
      債權之事實；況
    (二)按當事人主張其意思表示係因被詐欺或脅迫而為之者，應就其被詐欺或被脅迫
      之事實，負舉證之責任。最高法院著有二十一年上字第二○一二號判例意旨可
      資參照。被告己○○就其抗辯係受被告丙○○之脅迫，並原告係與被告丙○○
      勾串共同詐欺之情，除陳述其個人臆測之意見外，並未舉證以為證明，已難遽
      信真實。且按因被詐欺或被脅迫而為意思表示者，表意人得撤銷其意思表示。
      前條之撤銷，應於發見詐欺或脅迫終止後，一年內為之。但自意思表示後，經
      過十年，不得撤銷。民法第九十二條第一項、第九十三條分別定有明文。被告
      己○○就抗辯受被告丙○○之脅迫而於九十年三月二十七日簽訂上開債權讓與
      協議書部分縱屬真實，被告己○○亦應於受九十年三月二十七日簽定協議當時
      ，即知有受脅迫情事，則其遲至本院九十二年五月二日言詞辯論期日，始主張
      為撤銷之意思表示，亦已逾除斥期間，自不得再為撤銷權之行使。
    從而，被告己○○抗辯：其係受原告之詐欺及被告丙○○之脅迫，而訂立該債權
    讓與協議書，並原告有與被告丙○○共同詐欺伊之情事，於伊為撤銷之意思表示
    後，其與原告間應無任何債權債務關係存在云云，不足採取。
七、被告己○○另抗辯：就該讓與之四百二十萬元債權，原告已授權被告丙○○以四
    百萬元與其達成和解，其並已如數清償，則其與原告間之債權債務關係應已消滅
    等語，惟原告否認有授權被告丙○○就系爭四百二十萬元與被告己○○和解並受
    領清償，則自應由被告己○○就原告有授權被告丙○○與其和解乙事，負證明之
    責。而
    (一)依卷附被告己○○於九十年九月二十六日與被告丙○○簽訂之和解書約定「一
      、立書人丙○○、李昭容（以下簡稱甲方），己○○（以下簡稱乙方），茲就
      九十年九月七日訂立之協議書今達成和解並履行前所有之條件，甲方放棄對乙
      方所有不足清償之債權，並放棄先訴抗辯權，未攜帶之債權正本並同意作廢，
      爾後不得就第三人而主張權利。二、乙方並應於成立此和解書之同時，應交付
      現金新台幣四百萬元予甲方收執，並交付印鑑證明乙份同意甲方取回九十年度
      民執全辰字第二九四五號之同意書無誤。」等語，顯然係就被告丙○○與被告
      己○○於九十年九月七日所訂立之協議書而為和解，和原告、被告丙○○與被
      告己○○於九十年三月二十七日所簽訂之協議書是否同一，非無疑問；再依卷
      附被告丙○○於九十年十月八日以台北郵局第一三二六七號寄予原告之存證信
      函中，亦表明「林大哥小弟近日至南部處理事情，近期未能返北，固向大哥報
      告有關債務人己○○君積欠小弟『另外』之債款及朋友李昭蓉小姐之債款，前
      曾邀您一起委託台西公共關係管理公司一起處理，未得大哥您之首肯，故小弟
      邀李小姐一起委託台西公司處理經假扣押其強制執行等程序，今已達成和解，
      共取得四百萬元，扣除台西公司委託款一百二十五萬元正李小姐二百萬元裝璜
      費，七十五萬元正，如附件之委託書及和解書，其對實小弟而言未得分文，祇
      是把事情作一了結而已。林大哥今務必請您依契約儘速處理，免遭意外，小弟
      將很難處理此債權，當然如債務人己○○未能全額清償予林大哥您，不足部分
      ，小弟亦會盡保證責任。‧‧‧」等詞觀之，被告己○○與被告丙○○達成和
      解之債權，似為被告己○○另積欠被告丙○○之借款，則被告己○○於九十年
      九月二十六日與被告丙○○成立之和解，其標的債權是否為系爭債權，非無疑
      問；
    (二)且依上開被告丙○○於九十年十月八日以台北郵局第一三二六七號寄予原告之
      存證信函「前曾邀您一起委託台西公共關係管理公司一起處理，未得大哥您之
      首肯，故小弟邀李小姐一起委託台西公司處理經假扣押其強制執行等程序，今
      已達成和解，共取得四百萬元，扣除台西公司委託款一百二十五萬元正李小姐
      二百萬元裝璜費，七十五萬元正，如附件之委託書及和解書，其對實小弟而言
      未得分文，祇是把事情作一了結而已。林大哥今務必請您依契約儘速處理，免
      遭意外，小弟將很難處理此債權，當然如債務人己○○未能全額清償予林大哥
      您，不足部分，小弟亦會盡保證責任。‧‧‧」等詞，亦足見原告就系爭債權
      ，確未授權被告丙○○與被告己○○和解。此外，被告己○○就其抗辯原告就
      系爭債權有授權被告丙○○與其和解乙節，亦未舉證以實其說，自難採信。
    (三)按債權之讓與，依民法第二百九十七條第一項前段規定之反面解釋，苟經讓與
      人或受讓人通知債務人，對於債務人，即發生效力，此項通知如未經合法撤銷
      ，則債務人自受債權讓與之通知時起，僅得以受讓人為債權人，不得再向讓與
      人為清償或其他免責之行為。本件系爭債權之讓與，既經被告己○○同意並協
      同辦理公證，則對被告己○○應已發生效力。則被告己○○於債權讓與後，仍
      向被告丙○○為清償，自不發生清償之效力。從而，原告依該債權讓與之協議
      書及消費借貸之法律關係，請求被告己○○、丙○○連帶給付四百二十萬元及
      自九十年十一月二日起至清償日止，按年息百分之二十計算之利息，為有理由
      ，應予准許。
八、原告雖主張被告己○○將上開標的物讓與被告戊○○、丁○○、甲○○、庚○○
    ，並被告丁○○再將上開一三四三建號建物及其坐落基地讓與被告辛○，均係通
    謀虛偽意思表示云云，惟為被告戊○○、丁○○、甲○○、庚○○、辛○所堅決
    否認，
    (一)被告丁○○抗辯：上開一三四三、一三四四建號建物及土地，係伊向被告己○○所購買，價金為五百八十六萬元。被告己○○自八十四年間起，陸續向伊借
      錢，迄九十年間總共積欠四百萬元，餘款一百八十六萬元，係由伊向台北中小
      企銀貸款支付等情，業據提出與所述相符之不動產買賣契約書之影本一份、匯
      款單之影本一紙為證，核與證人李冠頡證述節相符（本院九十二年五月十六日
      言詞辯論筆錄），且為被告己○○所不爭執。
    (二)被告辛○抗辯：伊與被告丁○○、己○○原不相識，上開一三四三建號建物係
      伊向被告丁○○以總價二百七十五萬元所買受等情，業據提出與所述相符之不
      動產買賣契約書、土地及建築改良物買賣所有權移轉契約書之影本一份、支票
      之影本二紙、永安代書應收帳款明細單、土地增值稅免稅證明書之影本各一紙
      、規費收據之影本四紙為證，核與被告丁○○陳述情節相符。
    (三)被告甲○○辯稱：被告己○○自八十六年三月間起即陸續向被告甲○○借貸金
      錢，後於八十八年八月十一日會算確認，被告己○○共積欠本息四百二十萬元
      ，因被告己○○無力償還，請求酌減利息，其願於辦妥繼承登記後償還，並立
      有協議書。惟被告己○○因負債甚多且無現金可償還被告甲○○，乃於八十八
      年十一月二十六日再與被告甲○○簽訂買賣契約，由被告己○○將其得繼承之
      坐落台北縣板橋市○○段一八六○地號土地暨其上一三四二建號建物出售予被
      告甲○○，並以其債務抵償部分價金，被告甲○○並給付被告己○○第二期款
      三十萬元與尾款三萬元之事實，亦據提出與所述相符之協議書、買賣契約書、
      房地產買賣契約書之影本各一份、本票之影本三份為證，核與被告己○○陳述
      情節相符。
    (四)被告庚○○辯稱：被告己○○前多次向其借款，經於八十八年三月二十日結算
      ，尚積欠一百八十萬元未清償，被告己○○乃同意將上開一二二五建號建物及
      坐落基地於為遺產分割協議時，直接歸其所有，以抵償債務等情，業據提出本
      票、同意書、遺產分配協議書之影本各一份為證，且為被告己○○所不爭執。
    (五)被告戊○○辯稱：伊係於九十年七月間，按正常程序支付買賣價金予被告己○○，始取得上開一三三八至一三四一建號建物及坐落基地之所有權乙節，亦據
      提出買賣契約書之影本一份及匯款單之影本四紙為證，核與被告己○○陳述情
      節相符。
    (六)按第三人主張表意人與相對人通謀而為虛偽意思表示者，該第三人應負舉證之
      責。最高法院四十八年度台上字第二九號判例意旨參照。經查，本件被告戊○○、丁○○、甲○○、庚○○就其如何與被告己○○訂立買賣契約或協議分割
      遺產，並以債權抵付部分價金及價金之支付情形，被告辛○亦就其如何與被告
      丁○○訂立買賣契約及支付價金之經過，均為適度之表明及舉證，而原告就其
      主張被告己○○有與被告戊○○、丁○○、甲○○、庚○○、辛○通謀而為虛
      偽意思表示之情，雖質以「戊○○已經負債三千多萬怎麼可能再買被告己○○
      的房子，‧‧‧。被告丁○○的部分他並沒有提出付款的資料，而且他匯款的
      對象也不是給己○○，‧‧。被告甲○○的部分‧‧，他先設定五百萬元的最
      高限額抵押，再買賣就異乎常情，而且他只提出本票也沒有就款項交付之事實
      為舉證，而且他也只領出三十萬與買賣尾款不符，給付的對象也不知道是不是
      被告己○○。被告潘密跟被告己○○有親戚關係，那個時候我在強制執行被告
      己○○的財產，他在辦貸款之前就領錢出來，但對象也不是給被告己○○或被
      告丁○○，‧‧。被告庚○○只有寫一張一百八十萬的本票，但被告庚○○當
      時根本沒有這些錢。被告庚○○是被告己○○爸爸的養女而已，別人都分一戶
      ，他怎麼可能分兩戶呢？‧‧」等語，惟上開一三三八至一三四一建號建物及
      坐落基地，被告戊○○係以一千二百萬之價金向被告己○○買受，除以上開建
      物及基地向板橋市農會貸款六百五十萬元外，其餘款項亦經被告戊○○以匯款
      方式支付等情，業經本院向板橋市農會查證屬實，並有該農會九十二年七月十
      七日板農（信）字第九二二○○八五○號函附審議報告書之影本一紙在卷可憑
      ，並有匯款單之影本四紙為證，足見被告戊○○確有支付該價金之能力。而被
      告丁○○就上開價金之給付，係依被告己○○之指示，將款項匯予訴外人劉郭
      殿乙節，亦經被告丁○○陳明；另被告甲○○前於八十八年八月十一日與被告
      己○○會算確認，被告己○○共積欠本息四百二十萬元，被告己○○因無力償
      還，請求酌減利息，其願於辦妥繼承登記後償還，並立有協議書。惟被告己○○因負債甚多且無現金可償還被告甲○○，於八十八年十一月二十六日即與被
      告甲○○簽訂買賣契約，被告己○○同意將其得繼承之坐落台北縣板橋市○○
      段一八六○地號土地暨其上一三四二建號建物出售予被告甲○○，並以其債務
      抵償部分價金，亦有如前述，則被告甲○○於受移轉前，要求被告己○○先辦
      理抵押權設定登記，亦與常理無違。另被告庚○○於八十七年間確多筆定期存
      款，單筆月息均達二千餘元乙節，亦據提出存摺之影本一紙為證，足見其確有
      資力借貸予被告己○○。是原告上開臆測之詞，即難資為其有利之認定。此外
      ，原告就其上開主張，並未再舉證以為證明，揆諸上開判例意旨，實難認已盡
      證明之責。從而，其依民法第八十七條之規定，請求確認被告己○○與被告戊○○、丁○○、甲○○、庚○○之買賣契約關係或遺產分割協議，及被告丁○○與被告辛○間之買賣契約關係均不存在，並訴請塗銷登記，即屬無據，不應
      准許。
九、原告雖另主張其對被告己○○尚有四百二十萬元債權未受清償，被告己○○將其
    名下所建物及土地移轉登記予被告戊○○、丁○○、甲○○、庚○○及辛○，已
    害及其債權等詞，惟
    (一)被告己○○因積欠被告丁○○、甲○○、庚○○借款，乃將上開一三四三、一
      三四四、一三四二、一二二五建號建物及坐落基地分別出售與被告丁○○、甲○○、庚○○，以抵償債務，被告辛○又再向被告丁○○買受該一三四三建號
      建物及坐落基地，另被告己○○因其財產遭被告丙○○聲請強制執行，擬籌款
      解決，乃將上開一三三八至一三四一建號建物及坐落基地出售予被告戊○○等
      情，業經被告戊○○、丁○○、甲○○、庚○○、辛○證明如前，則被告己○○將上開不動產出賣予被告戊○○、丁○○、甲○○、庚○○之行為，應係有
      償之行為。
    (二)按債務已屆清償期，債務人就既存債務為清償者，固生減少積極財產之結果，
      但同時亦減少其消極財產，於債務人之資力並無影響，不得指為民法第二百四
      十四條第一項或第二項之詐害行為，最高法院著有五十五年台上字第二八三九
      號判例意旨可資參照。本件被告己○○係為清償其前積欠被告丁○○、甲○○
      、庚○○之借款債務，乃將上開一三四三、一三四四及一三四二建號建物分別
      出賣予被告丁○○、甲○○，或同意逕歸被告庚○○繼承，其以上開不動產抵
      償債務，固生減少積極財產之結果，但同時亦減少其消極財產，於債務人之資
      力並無影響，依前揭說明，原告指為民法第二百四十四條第一項或第二項之詐
      害行為，已失所據。況
    (三)按債務人所為之有償行為，於行為時明知有損害於債權人之權利者，以受益人
      於受益時亦知其情事者為限，債權人得聲請法院撤銷之。民法第二百四十四條
      第二項固定有明文。惟按債權人行使民法第二百四十四條第二項所規定之撤銷
      訴權，以債務人於行為時，明知有損害於債權人之權利，且事實上將發生有害
      於債權人之結果為要件，如果設定動產抵押權之系爭計程車十六輛之價值，除
      該抵押權所擔保之債權額外，顯足以清償債務人所負其他一切債務，則設定抵
      押權既不發生有害債權人之結果，自仍不容債權人對該設定抵押權之行為行使
      撤銷訴權（最高法院著有六十七年台上字第一五六四號判例意旨可資參照）。
      再按債務人所為之無償行為，有害及債權者，債權人得聲請法院撤銷之，民法
      第二百四十四條第一項定有明文。是否有害及債權，以債務人行為時定之，故
      有害於債權之事實，須於行為時存在，苟於行為時有其他足以清償債務之財產
      ，縱日後債務人財產減少，仍不構成詐害行為（最高法院九十年度台上字第二
      一九四號判決意旨參照）。此於債務人所為之有償行為，亦同。經查：
      1.坐落板橋市○○段一三四三建號即門牌號碼台北縣板橋市○○○路○段三十
        八巷八之一號二樓建物，及同段一三四四建號即門牌號碼台北縣板橋市○○○路○段三十八巷八之二號建物，並其坐落同段一八六○地號之基地，原於
        九十年七月二十七日辦理分割繼承登記為被告己○○所有，嗣被告己○○於
        九十年七月二十三日與被告丁○○訂立買賣契約，並於九十年八月二日辦理
        移轉所有權登記予被告丁○○。
      2.被告丁○○就上開一三四三建號建物及坐落基地，於九十年十一月二十六日
        與被告辛○訂立買賣契約，並於九十年十二月五日辦理所有權移轉登記予被
        告潘密。
      3.坐落板橋市○○段一三四二建號即門牌號碼台北縣板橋市○○○路○段三十
        八巷八號一樓建物，並其坐落同段之一八六○地號之基地，原於九十年七月
        十七日辦理分割繼承登記為被告己○○所有，嗣被告己○○於九十年七月十
        九日與被告甲○○訂立買賣契約，再於九十年七月二十日辦理所有權移轉登
        記予被告甲○○。
      4.坐落板橋市○○段一二二五建號即門牌號碼台北縣板橋市○○○路○段三十
        八巷九之三號四樓建物及其坐落之同段一八四五地號基地，被告己○○係於
        八十八年三月二十日與被告庚○○簽立同意書，並於九十年六月十五日與被
        告庚○○等繼承人簽立遺產分配協議書，同意上開建物及基地逕歸被告庚○○繼承，並於九十年七月十七日辦理分割繼承登記為被告庚○○所有。
      5.坐落板橋市○○段
        (1)一三三八建號即門牌號碼台北縣板橋市○○○路○段二十六號一樓、
        (2)一三三九建號即門牌號碼台北縣板橋市○○○路○段二十六之一號二樓、
        (3)一三四○建號即門牌號碼台北縣板橋市○○○路○段二十六之二號三樓、
        (4)一三四一建號即門牌號碼台北縣板橋市○○○路○段二十六之三號
        建物，並其坐落同段之一八六五地號之基地，原於九十年七月二十七日辦理
        分割繼承登記為被告己○○所有，嗣被告己○○於九十年七月二十六日與被
        告戊○○訂立買賣契約，並於同日辦理所有權移轉登記予被告戊○○。
      等情，兩造所不爭執。是以被告己○○就上開一三三八、一三三九、一三四○
      及一三四一建號建物及其坐落基地與被告戊○○訂立買賣契約之時間較被告丁○○、甲○○、庚○○之時間為後。是被告己○○就上開一三四三、一三四四
      、一三四二、一二二五建號建物及其坐落基地與被告丁○○、甲○○訂立買賣
      契約，或協議逕歸被告庚○○繼承時，其顯尚有上開一三三八至一三四一建號
      建物及其坐落基地之財產，足為原告債權之擔保（理由詳下列(三)）。
    (四)蓋被告戊○○於受讓上開一三三八至一三四一建號建物及其坐落基地之所有權
      ，即以之向板橋市農會辦理抵押貸款，經板橋市農會鑑估該建物及基地之市價
      淨值為九百四十四萬一千元，另建物部分之估值為二百十四萬八千四百九十五
      元，土地部分之估值為五百零八萬九千五百元，上開抵押品計估值六百五十一
      萬四千一百九十五元，亦有上開板橋市農會九十二年七月十七日板農（信）字
      第九二二○○八五○號函附審議報告書之影本一紙在卷可憑，則上開一三三八
      至一三四一建號建物及其坐落基地，依其市價顯足以清償原告之債權。此由被
      告己○○陳述：「（問：將系爭不動產轉讓與被告戊○○時，負債情形為何？
      ）我把不動產賣給被告戊○○等人後，我還外面的債務好幾百萬後，還剩約一
      、兩百萬，但後來也用光了，當時還外面的債務的錢是以我所有的不動產賣給
      被告戊○○得來的。當時我把我的負債全部都清光了，我還被告丙○○肆佰萬
      就是要解決原告的問題。」等語，益徵其將上開不動產出售予被告戊○○所得
      價金，於清償其全部負債，確仍有結餘，則依前揭判例意旨，被告己○○將上
      開一三四三、一三四四、一三四二、一二二五建號建物出售予被告丁○○、甲○○，或同意逕歸被告庚○○繼承，顯不發生有害債權人之結果，自不容原告
      對該買賣契約及所有權移轉行為，行使撤銷訴權。
    (五)於本件應再審究者，為被告己○○將上開上開一三三八至一三四一建號建物及
      其坐落基地出賣予被告戊○○之行為，是否害及債權？
      1.按債權人依民法第二百四十四條規定，撤銷債務人所為之有償或無償行為者
      ，祇須具備下列之條件，(1)為債務人所為之法律行為；(2)其法律行為有害於債
      權人；(3)其法律行為係以財產權為目的；(4)如為有償之法律行為，債務人於行
      為時，明知其行為有害於債權人，受益人於受益時，亦明知其事情。至於債務
      人之法律行為除有特別規定外，無論為債權行為抑為物權行為，均非所問。（
      最高法院四十二年台上字第三二三號判例意旨可資參照。又債權人行使民法第
      二百四十四條規定之撤銷權，以債務人之行為有害及債權，為其要件之一。此
      之所謂害及債權，乃指債務人之行為，致積極的減少財產，或消極的增加債務
      ，因而使債權不能獲得清償之情形（最高法院八十五年度台上字第四三七號判
      例意旨參照）。
      2.查上開一三三八至一三四一建號建物及其坐落基地，經板橋市農會鑑估結果
      ，建物及基地之市價淨值為九百四十四萬一千元，另建物部分之估值為二百十
      四萬八千四百九十五元，土地部分之估值為五百零八萬九千五百元，上開抵押
      品計估值六百五十一萬四千一百九十五元，有上開板橋市農會九十二年七月十
      七日板農（信）字第九二二○○八五○號函附審議報告書之影本一紙在卷可憑
      ，有如前述，則被告戊○○以一千二百萬元之價金買受該不動產，其所給付之
      價金顯然高於該不動產之交易市價，並無何致被告己○○之積極財產減少之情
      事。被告戊○○既係以相當對價取得上開房地所有權，則被告己○○之財產並
      未減少，仍有清償能力，於其債權人顯然無害，則原告以被告己○○將上開房
      地出售予被告戊○○，已害及其債權，已有誤會。
      3.再者，上開一三三八至一三四一建號建物及其坐落基地係被告己○○因繼分
      割遺產而取得，如其確有損害原告債權之故意，僅須拋棄繼承即可，亦無須於
      辦理繼承登記後，再將之出賣予被告戊○○。再參諸被告己○○原主觀上係認
      為原告就系爭四百二十萬元債權已授權被告丙○○與伊和解，乃將上開房地出
      售予被告戊○○，所得價金用以支付被告丙○○四百萬元，以清償系爭債務等
      情，亦據被告己○○陳明，並為原告所不爭，則被告己○○顯係為清償系爭債
      權，乃將上開不動產出賣予被告戊○○，其主觀上應無何害及原告債權之惡意
      。另被告戊○○係以相當之對價向被告己○○買受上開房地，有如前述，則其
      與被告己○○訂立買賣契約時，自非明知其行為有害及權。此外，原告就被告
      己○○於為買賣行為時，明知其行為有害於債權人，被告戊○○於買受時，亦
      明知其事情，並未舉證以為證明，則其依民法第二百四十四條第二項之規定，
      主張撤銷被告己○○與被告戊○○間之買賣契約及所有權移轉登記行為，即屬
      無據，不應准許。
    (六)又依被告己○○、丙○○與原告所訂立之債權讓與通知書第二條之約定，被告
      己○○僅承諾於其辦妥繼承分割登記後，將上開一三三八及一三三九建好及基
      地為原告設定抵押權，則原告依該協議書之約定，訴請被告己○○就約定範圍
      以外之一三四○、一三四一、一三四二、一三四三、一三四四、一二二五建號
      建物及其坐落基地，亦為其辦理抵押權設定登記，已無依據；況上開建物及其
      坐落基地，既經被告己○○分別移轉登記予被告戊○○、甲○○、丁○○，或
      經被告丁○○載移轉登記予被告辛○，或逕由被告庚○○辦理繼承登記，有如
      前述，則被告己○○對上開不動產亦已喪失處分權，是原告訴請被告己○○就
      上開不動產為其辦理抵押權設定登記，即屬不能履行之給付，無從准許。
十、綜上，被告己○○於知悉系爭債權經被告丙○○讓與原告後，仍向被告丙○○為
    清償，自不發生清償之效力，從而，原告依該債權讓與之協議書及消費借貸之法
    律關係，請求被告己○○、丙○○連帶給付四百二十萬元及自九十年十一月二日
    （即約定清償期翌日）起至清償日止，按年息百分之二十計算之利息，為有理由
    ，應予准許。此外，上開一三三八至一三四一、一三四二、一三四三、一三四四
    、一二二五建號建物及其坐落基地，既經被告己○○分別移轉登記予被告戊○○
    、甲○○、丁○○，或經被告丁○○再移轉登記予被告辛○，或逕由被告庚○○
    辦理繼承登記，則被告己○○對上開不動產亦已喪失處分權，是原告訴請被告己○○就上開不動產為其辦理抵押權設定登記，即屬不能履行之給付，無從准許。
    另原告亦無法舉證證明被告己○○將上開一三四三、一三四四、一三四二、一二
    二五、一三三八至一三四一建號建物及坐落土地出賣予被告丁○○、甲○○、戊○○，或同意逕歸被告庚○○繼承，並被告丁○○再將上開一三四三建號建物及
    其坐落基地出賣予被告辛○係基於通謀而為之虛偽意思表示，並被告己○○上開
    買賣之行為，有害及其債權，並為被告丁○○、甲○○、庚○○、戊○○所明知
    ，則其主張被告丁○○、甲○○、庚○○、戊○○、辛○係教唆、共謀或幫助被
    告己○○而為通謀虛偽意思表示，且害及其債權，依民法第一百八十四條、第一
    百八十五條之規定，請求被告丁○○、甲○○、庚○○、戊○○、辛○連帶賠償
    四百二十萬元及遲延利息，並依民法第八十七條之規定請確認被告己○○與戊○○、甲○○、丁○○、庚○○及被告丁○○與被告辛○間之買賣契約關係或遺產
    分割協議不存在，並訴請塗銷各該所有權移轉登記，且依民法第二百四十四條之
    規定，請求撤銷該買賣或遺產分割協議行為，並塗銷各該所有權移轉登記，均屬
    無據，應予駁回。
十一、原告陳明願供擔保，聲請就金錢給付部分之聲明宣告假執行，經核其勝訴部分
      尚無不合，爰酌定相當擔保金額准許之。原告敗訴部分，其假執行之聲請，因
      訴之駁回而失所依據，爰併予駁回之。
十二、本件事證業臻明確，兩造其餘攻擊防禦方法，無礙勝負之判斷，爰不一一論列
      ，附此敘明。
十三、結論：原告之訴為一部有理由、一部無理由，依民事訴訟法第三百八十五條第
      一項前段、第七十八條、第八十五條第二項、第七十九條但書，第三百九十條
      第二項，判決如主文。
中      華      民      國    九十二    年      八      月    二十九    日
                                臺灣板橋地方法院民事第三庭
~B法      官  陳麗玲
右為正本係照原本作成
如對本判決上訴，須於判決送達後廿日內向本院提出上訴狀
中      華      民      國    九十二    年      八      月    二十九    日
~B法院書記官  顧嘉文


司法院資訊處製作；財團法人民間司法改革基金會備份。
